【裁判字號】    97,消債更,655
【裁判日期】    971030
【裁判案由】    更生事件
【裁判全文】
臺灣板橋地方法院民事裁定           97年度消債更字第655號
聲  請  人  甲○○
上列當事人因消費者債務清理事件聲請更生，本院裁定如下：
    主  文
聲請駁回。
聲請費用由聲請人負擔。
    理  由
一、按債務人與金融機構協商成立者，不得聲請更生或清算，但
    因不可歸責於己之事由，致履行顯有重大困難者，不在此限
    ；本條例施行前，債務人依金融主管機關協調成立之中華民
    國銀行公會會員辦理消費金融案件無擔保債務協商機制與金
    融機構成立之協商，準用前項之規定，消費者債務清理條例
    第151 條第5 項、第6 項分別定有明文。再聲請更生或清算
    不合程式或不備其他要件者，法院應以裁定駁回之，但其情
    形可以補正者，法院應定期間先命補正，復為同條例第8 條
    所明定。依其立法理由可知，債務清償方案成立後，固由債
    務人按其條件履行，惟需於其後發生情事變更，在清償期間
    收入或收益不如預期，致該方案履行困難甚或履行不能，因
    不可歸責於己，始能聲請更生或清算。此項規定旨在避免債
    務人任意毀諾已成立之協商，濫用更生或清算之裁判上債務
    清理程序，蓋以債務清償方案係經當事人行使程序選擇權所
    為之債務清理契約，債務人應受該成立之協議所拘束。債務
    人既已與金融機構協商成立，如認該協商方案履行有其他不
    適當情形，自仍應再循協商途徑謀求解決。
二、本件聲請意旨略以：其有不能清償債務之情事，目前債務總
    金額為新台幣（下同）4,173,139 元，消費者債務清理條例
    施行前，曾依照中華民國銀行公會會員辦理消費金融案件無
    擔保債務協商機制，與其最大債權金融機構國泰世華商業銀
    行股份有限公司（下稱：國泰世華銀行）成立協商，雙方約
    定聲請人自民國96年2月起，分84期、利率10%，每月10日以
    27,448元依比例清償其各項債務直至全部清償為止，惟其每
    月薪資約為50,000元，而生活開銷有每月房貸21,600元、稅
    賦開支23,936元、一年勞健保費14,377元，管理費、停車費
    、膳食費、買煙、買水果、買衣服等支出，加上去年父親去
    世後，家中還有一個中度智障的妹妹需人照顧，每月支出8,
    000 元，是其收入扣除協商金額27,448元後，根本無法生活
    及工作，而主張其毀諾實具有不可歸責於己致履行顯有重大
    困難之事由等語。
三、查聲請人曾參加中華民國銀行公會會員辦理消費金融案件無
    擔保債務協商機制，而與國泰世華成立協商並繳款13期後，
    至97年5 月始告毀諾乙節，有聲請人所提之聯合徵信中心當
    事人綜合信用報告、前置協商退件通知函、毀諾通知書及國
    泰世華銀行民事陳述意見狀、銀行公會協議書、無擔保債務
    還款計畫表等件附卷可稽（見第16-17、65、72-74、99-100
    頁），是聲請人向本院聲請更生，須符合「不可歸責於己致
    履行顯有重大困難之事由」之要件，方為適法。
四、經查：
（一）聲請人固以其因房貸、稅賦、勞健保費及生活開銷之支出
      ，收入不足以支應協商條件，而主張其有不可歸責之事由
      而毀諾協商條件等語，並據提出其95、96年度國稅局綜合
      所得稅各類所得資料清單、財產歸屬資料清單、宏盛巴黎
      管理委員會收納款項統一收據、勞健保保險費繳納證明書
      、各類發票收據等件為憑，惟查，聲請人縱確有房貸、稅
      賦、勞健保費、生活開銷之支出等情，然此等事由核屬聲
      請人協商當時可得預見，並得據以評估可否履行協商條件
      之事實，而前開債務清償方案既經聲請人選擇並採為清償
      之方式，其即應受該協議之拘束，況依聲請人所陳係為保
      全住所而無法清償其他債權，然此無異將其收入用以購置
      資產，而未清償其他債權，是此情形對其他債權人而言顯
      失公平，聲請人毀諾協商條件自無不可歸責於己之事由。
（二）再聲請人復主張因其父去世而需負擔其妹生活開銷等語，
      然其僅提出陳昭仁、曹蕙美之戶籍謄本及陳如萱之殘障手
      冊，並未舉證證明其確有實際支出其妹生活開銷之事實，
      即難認聲請人主張每月負擔其妹生活費8,000 元等語為可
      採信，且縱認其主張為真實，惟觀諸聲請人95、96年度國
      稅局綜合所得稅各類所得資料清單，其每月平均約有51,2
      47元之所得，即使扣除協商款項27,448元，每月仍餘有23
      ,799 元 可供運用，應不致使聲請人有難以履行債務之情
      事，亦難據此即認有何不可歸責於己事由。又聲請人既有
      固定收入之履行能力，如認原協商條件難以履行，現銀行
      公會已就曾經參加95年度債務協商毀諾之債務人提供「個
      別協商一致性方案」使能再進行協商，聲請人倘認原協商
      條件過苛，尚非不得與其債權人國泰世華銀行等銀行，再
      次進行解決債務之商談，亦得經由個別債權銀行協商程序
      以求適當履債。
五、綜上所述，本件聲請人既無消費者債務清理條例第151 條第
    5 項但書所規定不可歸責於己之事由，依原協商條件履行亦
    非顯有重大困難，其向本院聲請更生，應屬聲請之要件不備
    ，且該欠缺又無從補正，依首揭條文之規定，自應駁回其更
    生之聲請，爰裁定如主文。
中    華    民    國    97    年    10    月    30    日
                  民事第三庭  法  官  邱靜琪
以上正本證明與原本無異
如不服本裁定應於送達後10日內向本院提出抗告狀，並應繳納抗
告費新台幣1,000元整。
中    華    民    國    97    年    10    月    30    日
                              書記官  白俊傑


司法院資訊處製作；財團法人民間司法改革基金會備份。
